【裁判字號】    88,上訴,4401
【裁判日期】    890217
【裁判案由】    偽造文書
【裁判全文】
臺灣高等法院刑事判決                  八十八年度上訴字第四四一號
    上  訴  人
    即  自訴人  丙○○○
    自訴代理人  丁○○
                乙○○
                甲○○
    被      告  戊○○
    選任辯護人  李宜光
右上訴人因自訴被告偽造文書案件，不服臺灣臺北地方法院八十七年度自字第一四六
號，中華民國八十八年十月二十二日第一審判決，提起上訴，本院判決如左：
    主  文
上訴駁回。
    理  由
一、自訴意旨略以：被告戊○○係自訴人丙○○○之胞弟，緣重劃前臺北市○○區○
    ○段一小段九九八、九九八之一、九九八之二、一○四一、一○四一之二、一○
    四一之三、一○四一之四地號等七筆土地，為自訴人所有，民國七十六年十月間
    ，被告對自訴人表示伊有興趣投資土地，希望以新臺幣（下同）九十五萬二千元
    之價格（即每坪四萬三千元計算），向自訴人購買上述七筆土地其中百分之二．
    五之權利，經自訴人允諾，並於七十六年十月二十三日收取被告交付之上述款項
    。詎事隔多年，被告竟萌貪念，妄稱伊對上述土地，擁有百分之五之權利，並於
    八十六年十月二日具狀向臺灣臺北地方法院提出民事起訴（八十六年重訴字第一
    二三六號），主張伊對上述七筆土地，擁有百分之五之權利，並在自訴人前所寄
    交被告之「臺北市政府八十三年六月三日編造臺北市內湖區第六期重劃前後土地
    分配對照清冊」（下稱系爭對照清冊）上原由自訴人加蓋「丙○○○」之印章，
    作為兩頁黏合處騎縫章用之印文上端空白處，擅自加記「第六期市地重劃後，戊
    ○○持分應為總面積八○二．七七三坪之百分之五（即四○．一三九坪）」等文
    字，予以偽造私文書，並進而行使，將之附隨上開民事起訴狀，提出於臺灣臺北
    地方法院，作為主張其對前述土地擁有百分之五權利之證據，足生損害於自訴人
    。因認被告涉有刑法第二百十六條、第二百十條之行使偽造私文書罪嫌。
二、按犯罪事實應依證據認定之，無證據不得推定其犯罪事實，刑事訴訟法第一百五
    十四條定有明文。所謂證據，須適於為被告犯罪事實之證明者，始得採為斷罪資
    料，如未能發現相當證據，或證據不足以證明，自不能以推測或擬制之方法，以
    為裁判基礎。
三、自訴人認被告涉有前揭罪嫌，係以：系爭對照清冊於臺北市政府寄達自訴人時，
    原分為○六六及○六七兩頁，前頁只記載本件訟爭土地之五筆，後頁則記載另外
    兩筆，自訴人為使其一目了然，乃於八十三年七、八月間，刻意囑咐媳婦林瑪麗
    將其後頁（第○六七頁）之兩筆土地部分剪下，再與前頁（第○六六頁）之五筆
    黏接，使併為一張七筆，自訴人再於該兩頁接縫處上下，各加蓋自訴人印章，作
    為騎縫之用，並將之寄給被告，當時自訴人根本未在該騎縫章處加記任何文字，
    而系爭對照清冊第○六六頁及○六七頁係臺北市政府以八十三年七月十五日（八
    三）府地重字第八三○四一九一八號公告，並隨文檢送自訴人，經自訴人發現該
    清冊所載之重劃後應分配土地面積（二六三四．三四平方公尺）有誤算情形，向
    臺北市政府提出異議，嗣經臺北市政府以八十四年四月二十六日八四府地重字第
    八四○二六二六八號函，予以更正，隨函並檢送更正後之八十四年四月十八日新
    編造之土地分配對照清冊（下稱更正後對照清冊）第○六六、○六七頁與自訴人
    ，同時告知該府前八十三年七月十五日函所公告並檢送自訴人之清冊作廢，自訴
    人在接獲上述八十四年四月十六日臺北市政府之更正函前，於八十三年七、八月
    間，依臺北市政府八十三年六月三日第一次所編造之土地分配對照清冊，所知重
    劃後自訴人應分配之土地面積為二六三四．三四平方公尺，折合七九六．八八八
    坪，根本不知嗣後在八十四年四月間會被更正補回五．八八坪，而變成八○二．
    七七三坪，從而自訴人絕不可能在該臺北市政府八十三年六月三日第一次編造之
    土地分配對照清冊上記載「第六期市地重劃後，戊○○持分應為總面積八○二．
    七七三坪之百分之五‧‧‧」，因當時應分配土地面積僅只二六三四．三四平方
    公尺，折合七九六．八八八坪，並非八○二．七七三坪，可知上述記載之文字，
    確係被告為達勝訴之目的臨訟偽造等情，並提出系爭對照清冊影本佐證，為其論
    據。
四、訊據被告堅決否認有何行使或偽造文書等犯行，辯稱系爭對照清冊係自訴人在八
    十四年底至八十五年初之間寄給伊，伊收到時，其上即有「第六期市地重劃後，
    戊○○持分應為總面積八○二．七七三坪之百分之五（即四○．一三九坪）」等
    文字等語。
五、經查：
    （一）自訴人所提系爭清冊上固有手寫「第六期市地重劃後，戊○○持分應為總
          面積八○二．七七三坪之百分之五（即四○．一三九坪）」等文字，惟兩
          造均否認為其書寫，而觀該文字筆劃工整，結構穩固，與被告於原審法院
          調查中當庭書寫之相同文字比對，尚有差異，被告所書文字顯較繚亂，尤
          以系爭清冊上所載文字，其中戊○○之「堪」字，與被告於本院及原審法
          院歷次訊問筆錄上所簽姓名之「堪」字，關於「甚」之寫法，亦顯不相同
          ，均有筆錄可稽，此外復無證據證明上開文字確係被告所書寫。按自訴人
          就自訴被告之犯罪事實，有舉證責任，此觀刑事訴訟法第一百六十一條、
          第三百四十三條之規定甚明；本件既無證據足資證明上開文字為被告所書
          寫，即難徒憑自訴人之指訴，遽為被告不利之認定。至於上開文字是否為
          自訴人親自或委託他人書寫，被告並無反證之義務，附此說明。
    （二）證人林瑪麗（即自訴人之媳婦）固於原審法院調查中證稱，伊確在八十三
          年七、八月間，受其婆婆即自訴人之託，將臺北市政府寄達之兩頁對照清
  冊裁剪黏合成系爭清冊，再由自訴人在上加蓋二枚印文等語，惟其又稱黏
          合後即將之交給自訴人，並未見到自訴人何時寄發，亦不知其上手寫文字
          為何人字跡等語，顯見其證言不足以證明自訴人寄發系爭清冊時，其上確
          無任何文字之情。
    （三）自訴人雖指稱其在八十三年七、八月間寄發系爭清冊予被告時，清冊上所
          載土地面積僅二六三四．三四平方公尺，折合七九六．八八八坪，是寄發
          後，於八十四年四月間，經臺北市政府更正，上開土地面積才成為八○二
          ．七七三坪，故其寄發系爭清冊時，不可能預知市政府會於事後更正面積
          ，進而為「第六期市地重劃後，戊○○持分應為總面積八○二．七七三坪
          之百分之五：：：」之記載，從而上開文字顯為被告書寫云云。惟查自訴
          人並不能證明其寄發上開清冊予被告之時間確係八十三年七、八月間（按
          證人林瑪麗僅證稱於八十三年七、八月間黏合上開清冊，而未證述在八十
          三年七、八月間寄給被告，已如前述），而被告則堅稱收到自訴人所寄上
          開清冊係在八十四年底、八十五年初之間，則自訴人此部分論述，即乏依
          據。又自訴人囑林瑪麗黏合上開清冊後，發現重劃分配之土地面積有誤，
          而暫緩寄給被告，俟臺北市政府更正面積後，始依更正後換算被告可分得
          之面積，加註在上開清冊內寄給被告，非無可能，尚難以自訴人寄給被告
          者係舊清冊，即謂寄送之時間必在八十四年四月間更正面積以前。
    （四）自訴人於原審法院八十八年九月十七日調查中直承其出租系爭土地所得租
          金，係按百分之五計算給被告屬實，並有被告提出自訴人給付之租金支票
          與帳冊細目對照表影本附卷可參，足見被告辯稱其對係爭土地有百分之五
          之權利非虛。雖自訴人又稱係依被告說詞，才匯給他百分之五租金，迄八
          十五年間，伊才知道被告持分比例不到百分之五云云；惟查被告向自訴人
          購買系爭土地之持分，並未訂立書面買賣契約，既然被告主張其購買之持
          分為百分之五，而自訴人亦予認同，則兩造就買賣持分為百分之五之意思
          表示一致，其契約即已成立，自不因自訴人嗣後反悔而受影響；況查自訴
          人在八十五年間之前，主觀上既認被告持分比例為百分之五，而其又陳稱
          將系爭清冊寄給被告，目的在使被告知悉土地重劃情形等語，徵其意旨，
          無非係要讓被告了解其權利狀態，則不論自訴人是在八十三年七、八月間
          或八十四年底、八十五年初之間寄發系爭清冊予被告，斯時其既要使被告
          了解權利狀態，主觀上又認為被告有百分之五之持分，則其在系爭清冊加
          註被告之應有部分，更有可能，即使自訴人自稱不識字，亦非不能使他人
          代筆；是自訴人指稱其與被告間，就被告持分比例，本有爭執，不可能書
          寫被告有百分之五持分之文字等語，尚非可採。
六、綜上所述，自訴人所提證據及論述，尚不足以證明系爭清冊上之文字係屬被告所
    偽造，此外復查無其他積極證據足認被告確有自訴人所指偽造文書之犯行，原審
    因認不能證明被告犯罪，而為其無罪之諭知，並無不合。自訴人上訴意旨仍執陳
    詞，指摘原判決不當，核無理由，應予駁回。
據上論斷，應依刑事訴訟法第三百六十八條，判決如主文。
中     華     民     國    八十九   年       二       月      十七      日
                             臺灣高等法院刑事第四庭
                                 審判長法  官  蔡  永  昌
                                       法  官  陳  榮  和
                                       法  官  李  得  灶
右正本證明與原本無異。
如不服本判決應於收受送達後十日內向本院提出上訴書狀，其未敘述上訴之理由者並
得於提起上訴後十日內向本院補提理由書（均須按他造當事人之人數附繕本）。
                                       書記官  廖  艷  莉
中     華     民     國    八十九   年       二       月     二十一     日


司法院資訊處製作；財團法人民間司法改革基金會備份。
